【裁判字號】    99,上訴,3479
【裁判日期】    991124
【裁判案由】    偽造有價證券
【裁判全文】
臺灣高等法院刑事判決                99年度上訴字第3479號
    上  訴  人  臺灣臺北地方法院檢察署檢察官
    被      告  劉至恒
    選任辯護人  黃秀珠  律師
上列上訴人因被告偽造有價證券案件，不服臺灣臺北地方法院98
年度訴字第726 號，中華民國99年7 月30日第一審判決（起訴案
號：臺灣臺北地方法院檢察署98年度偵字第6688號），提起上訴
，本院判決如下：
    主      文
原判決撤銷。
劉至恒犯偽造有價證券罪，處有期徒刑年陸月。附表所示偽造
之「陳欣俞」印章、印文及署押均沒收。
    犯罪事實
一、劉至恒於民國90年間擔任福灣企業股份有限公司（下稱福灣
    公司）經銷商九和汽車股份有限公司（下稱九和公司）業務
    代表，從事銷售汽車及辦理車輛保險、貸款及過戶等業務。
二、90年9 月初，因張少光欲以分期付款方式購買汽車，但欠缺
    保人，劉至恒竟為圖自己不法之業績利益，基於行使偽造私
    文書及偽造有價證券之犯意，利用之前於同年間，陳欣俞曾
    擬向劉至恒購買汽車嗣因故做罷，因而持有陳欣俞身分證影
    本、房地所有權狀影本，以及分期付款購車核保之前的業務
    由其負責的機會，於90年9 月7 日，委託不知情之不詳姓名
    成年人偽刻「陳欣俞」印章，使不知情之不詳姓名成年人於
    附條件買賣合約連帶保證人欄偽造「陳欣俞」之印文及署押
    ，並冒用陳欣俞名義，於張少光簽發之本票共同發票人欄，
    偽造「陳欣俞」之署押及印文而偽造「陳欣俞共同發票」之
    面額新臺幣（下同）57萬9 千元、到期日90年12月7 日、受
    款人福灣公司之本票1 張，充當張少光借款之擔保，而後與
    前述合約書等一併交付予福灣公司及九和公司承辦人員而加
    以行使，致使渠等陷於錯誤，誤認張少光具有連帶保證人，
    而同意張少光之附條件買賣並交付C206-XZ 型自用小客車（
    車牌號碼8C-6500 ）1 輛予張少光使用，足生損害於陳欣俞
    、福灣公司及九和公司。嗣因張少光無力繳納分期款，福灣
    公司向臺灣桃園地方法院聲請本票裁定並強制執行陳欣俞財
    產，陳欣俞始悉上情。
三、案經陳欣俞訴請臺灣臺北地方法院檢察署檢察官偵查起訴。
    理      由
一、程序部分：
（一）「被告以外之人於審判外之陳述，雖不符前4 條之規定，
      而當事人於審判程序同意作為證據，法院審酌該言詞陳述
      或書面陳述作成時之情況，認為適當者，亦得為證據。當
      事人、代理人或辯護人於法院調查證據時，知有第159 條
      第1 項不得為證據之情形，而未於言詞辯論終結前聲明異
      議者，視為有前項之同意。」刑事訴訟法第159 條之5 第
      1 項、第2 項定有明文。證人陳欣俞於偵查中的證述，經
      原審及本院依法踐行調查證據程式，檢察官、被告均知有
      該證詞，而不爭執各該證據之證據能力，且未於原審及本
      院言詞辯論終結前聲明異議。審酌該證人筆錄作成時之情
      況，並無在非自由意志情況下所為之陳述，認為適當，依
      刑事訴訟法第159 條之5 第1 項、第2 項規定，具有證據
      能力。
（二）其餘憑以認定被告劉至恒犯罪事實之非供述證據（詳後述
      ），查無違反法定程序取得之情，依同法第158條之4規定
      反面解釋，均有證據能力。
二、實體部分：
（一）被告之供述及辯解：
      被告劉至恒固坦承附條件買賣合約書中「劉至恒」簽名為
      其字跡，也承認分期付款購車核保之前的業務由其負責；
      但矢口否認上述犯行，辯稱：「我接獲福灣公司通知後才
      聯絡張少光，請他把保證人一起約出來。原本不知道保證
      人是陳欣俞，張少光當天是本人來簽名，陳欣俞沒有來，
      但陳欣俞有打手機來說當天他生病還是感冒。我與陳欣俞
      認識快20年，當時陳欣俞住桃園，講電話時聲音沙啞，我
      本來說要過去桃園找她本人簽名，她說她不舒服，叫我不
      用去，把資料拿給張少光送去給她簽就可以了。當天晚上
      ，陳欣俞有打電話說她簽完了，會請張少光把資料送回來
      ，並說張少光買車請我多幫忙，意思要幫他多要一些配件
      。陳欣俞從來沒有請我處理向九和公司或其他公司買車事
      宜，只有詢問關於購車的意見，也沒有因本件以外之其他
      事由持有過陳欣俞的身分證或權狀影本。買賣契約記載的
      電話號碼均為陳欣俞所使用；若是被告所為，絕無可能留
      下可使徵信人員輕易聯繫陳欣俞的電話；且證人即徵信人
      員李玉屏也證述確實接獲「陳欣俞」之女子回電同意，可
      認陳欣俞確有答應擔任保證人。91年5 月間，證人陳欣俞
      雖設籍於台北市○○○路○ 段186 巷18號，實際賃居於桃
      園市○○路630-2 號4 樓；但本票准許強制執行之裁定，
      於91年5 月27日，曾經送達於陳欣俞桃園市○○路住所。
      雖是寄存送達，但陳欣俞仍可以前往寄存之處所得該裁定
      ，陳欣俞也承認應有收到該本票裁定，只是以為是詐騙而
      未與理會，但此有違一般人的知識經驗，應屬臨訟置辯，
      不足採信。陳欣俞既曾收受本票裁定，卻未提出任何抗告
      或異議，直至98年間才提起本案告訴，顯見其中案情並不
      單純，證人陳欣俞證言的證明力顯有可疑。」云云。
（二）認定犯罪事實所憑證據及理由：
  １、被告劉至恒坦承於90年9 月間擔任九和公司業務代表，負
      責辦理張少光向福灣公司購車事宜，並協助張少光向九和
      公司申辦分期付款，而於90年8 月29日將張少光之分期購
      車申請書（原保證人為方先民）、各類所得扣繳暨免扣繳
      憑單、洵城建設開發股份有限公司員工薪資明細表等資料
      ，傳真予九和公司承辦人員申辦貸款。嗣因未能通過徵信
      ，而於同年8 月30日將保證人改由告訴人擔任，並提供告
      訴人所有之土地所有權狀（臺北縣永和市○○段277 地號
      ）、建築改良物所有權狀（臺北縣永和市○○街64號6樓
      之7 ），將更正後之分期購車申請書傳真予九和公司承辦
      人員，重新申辦貸款。由證人即九和公司員工李玉屏負責
      徵信業務，經徵信完成並經該公司審核同意貸款，被告即
      於90年9 月7 日與張少光簽訂購買C206-XZ 型自用小客車
      （車牌號碼8C-6500 ，起訴書將型號C206-XZ 誤認為車牌
      號碼）之附條件買賣合約，張少光並給付頭期款5 萬元，
      、簽發面額57萬9 千元、到期日90年12月7 日，受款人福
      灣公司，由告訴人陳欣俞擔任共同發票人之本票1 張交予
      被告作為分期購車價款之擔保；被告則於90年9 月7 日交
      付前述自用小客車予張少光等事實，並有分期購車申購書
      、各類所得扣繳暨免扣繳憑單、洵城建設開發股份有限公
      司員工薪資明細表、土地及建築改良物所有權狀影本、資
      產調查報告書、分期件核准通知、附條件買賣合約、本票
      、買賣標的物交貨與驗收證明書及聲明書函等可憑，此部
      分事實，可以認定。
  ２、被告辯稱告訴人陳欣俞是證人張少光所覓得之保證人，貸
      款資料也是由證人張少光送請告訴人陳欣俞親簽云云；但
      此不僅為告訴人陳欣俞所否認，證人張少光於本院並結證
      稱：「附條件買賣合約書和本票上面的連帶保證人陳欣俞
      不是我找來的，我根本不認識她。當初簽買賣合約書沒有
      跟陳欣俞一起在業務員前面簽訂，我只知道我自己有簽名
      。業務員只有叫我簽名、正常繳費，沒有要求我找連帶保
      證人。」等語（本院卷87、88頁）。被告辯稱是證人張少
      光自行尋得素不相識的告訴人擔任保人等語，顯然不合常
      理。而被告既坦承與告訴人是結識近20年的朋友，告訴人
      陳欣俞也同此證述（本院卷89頁反），則被告辯稱購車貸
      款相關資料是由證人張少光送請素不相識但與被告熟識近
      20年的告訴人陳欣俞簽名云云，顯然不可採信；況且，被
      告供稱約定簽發本票當日告訴人因感冒而婉拒被告持以前
      往請告訴人簽字等情如若屬實，則告訴人既已因病不舒服
      而拒絕多年老友之被告前去，如何又會讓素不相識之證人
      張少光往找告訴人簽名擔任連帶保證人。被告之辯解不可
      採信至明。
  ３、告訴人陳欣俞證稱：「認識被告，很久以前的朋友，大概
      將近有18年了，我曾經想要跟他買車，有跟他電話聯絡想
      換車，他有跟我介紹，我有提供我的證件，房屋、土地權
      狀影本給他，他說要幫我調查我的情況買車子可以貸款的
      成數有多少。因為相關的事情我不曉得，我基於他是我的
      朋友，我信任他，所以把相關資料給他，他知道我住哪裡
      。」等語（本院卷89頁反），在被告之辯解充滿矛盾、瑕
      疵的情形下，更足以認定告訴人確實曾因向被告洽詢購車
      事宜而使得被告持有告訴人之房地所有權狀影本等資料。
  ４、證人即福灣公司徵信人員李玉屏固證述曾經以電話與「陳
      欣俞」女子完成徵信等情；但分期購車申請書保證人欄記
      載3 線聯絡電話：「現居地00-0000000、大哥大00000000
       00 、服務機構電話00-0000000」（原審卷一39頁），告
      訴人陳欣俞也證稱：「90年間，000000000 、0000000000
      為其所使用；00-0000000為其先生服務之公司新歐風撞球
      用品店電話。」等語（本院卷90頁）；然而證人李玉屏並
      證述：「這份資料我聯絡的是保證人陳欣俞，接聽電話的
      人有說她是陳欣俞本人，因為她手機0000000000沒有通，
      所以有留言告知打電話的用意，請她回電，我大致上是說
      ：『陳小姐，你有幫張少光作保，因為聯絡不到妳本人，
      麻煩妳跟我回電話』。接下來不確定是她回電，還是我打
      電話到00-0000000，接著就跟她對資料。我沒有撥打陳欣
      俞現居地00-0000000號電話。」等語（原審卷73頁反、74
      頁），則其中00-0000000號電話證人李玉屏並未撥打，可
      以認定；證人李玉屏也無法確定是對方回電或是曾撥打過
      另一線00-0000000號電話。可證證人李玉屏徵信當時並不
      能確定所徵信之對象確為告訴人陳欣俞本人；而告訴人陳
      欣俞既否認曾接獲任何福灣公司人員之聯絡電話，自不能
      證明告訴人陳欣俞曾經同意擔任張少光購車之保證人。況
      且，縱認證人李玉屏確曾與告訴人陳欣俞本人徵信，也不
      足以證明陳欣俞曾簽發或授權被告簽發本票。告訴人若果
      真同意擔任張少光購車貸款之保證人，僅需表明其為張少
      光友人即可，無須對李玉屏捏造其與張少光為表姊弟關係
      。因此，與證人李玉屏於電話中對話之人顯非告訴人陳欣
      俞，可以認定。告訴人陳欣俞未曾同意擔任素不相識之張
      少光分期購車之連帶保證人，告訴人之個人資料顯係遭人
      盜用的事實，可以認定。
  ５、被告既持有告訴人陳欣俞之個人基本資料及房地所有權狀
      影本，若蓄意提供虛偽資料申辦貸款，以被告任職九和汽
      車公司業務代表多年（他卷37、38頁），嫺熟公司辦理車
      輛保險、貸款及過戶等業務流程，完整掌握公司徵信過程
      ，自非難事，並且本案若非因證人張少光嗣後無力續繳分
      期貸款，告訴人陳欣俞也難發現。倘證人張少光穩定地繳
      納分期款以至全數完納，將形成無瑕疵的「完美犯罪」。
      參酌被告於本案犯行後，94年間又以相同手法，偽造客戶
      之署押、印文及本票，申辦購車貸款之相同犯罪模式，經
      以偽造有價證券罪判處有期徒刑3 年6 月，經最高法院駁
      回上訴判決確定，有本院96年上訴第2866號判決及被告前
      案紀錄表可憑（本院卷75-82 頁，）。被告於該案坦承犯
      行，於本案雖否認犯行，但卻供稱：「時間過了那麼久了
      ，即使我在路上碰到張少光，也不認識他了。當天我將資
      料交給張少光，由張少光拿去給陳欣俞簽名，簽完名再拿
      來給我，我記得是當天拿去、當天晚上拿回來，但確切的
      時間點我不記得了，簽名應該是附條件買賣契約書上面所
      寫的9 月7 日之前，但確切時間我忘記了。」等語（本院
      卷87頁反、88頁反），顯非理直氣壯地堅決否認犯行。被
      告供陳關於陳欣俞之各項簽名文件，是交由與陳欣俞完全
      不相識的購車人即證人張少光持交陳欣俞簽署並且於當日
      即完成交還予被告等情，顯然有違常理。益證唯有被告操
      縱全部偽造犯行，方可能於一日內即完成各項偽造行為。
      被告否認犯行的辯解，不能採信。
  ６、被告否認偽造「陳欣俞」署押，告訴人陳欣俞及證人張少
      光也均否認為渠等筆跡。依被告、告訴人及證人張少光於
      本院審理當庭書寫的「陳欣俞」字跡與本案附條件買賣合
      約、本票上之「陳欣俞」字跡兩相比對，以肉眼觀察確實
      不足以認定已大致符合；但被告坦承：「我將上述證件送
      到福灣公司之前，全部的作業都是我在處理。」等語（本
      院卷89頁），足證偽造附條件買賣合約及本票等行為，均
      於被告手中完成。因此，既不能認定被告確有「親簽」陳
      欣俞署押之偽造行為，則被告利用不知情之不詳姓名成年
      人於附條件買賣合約、本票上偽造「陳欣俞」署押之事實
      ，應可認定。
  ７、至於告訴人陳欣俞是否收受民事之本票准許強制執行裁定
      ，或何以至98年才提起本案告訴，均與被告觸犯行使偽造
      附條件買賣合約私文書、偽造有價證券本票之犯行無涉，
      無從作為有利被告的認定。
  ８、綜上，事證明確，被告犯行可以認定，應予依法論科。
（三）新、舊法之比較適用：
      修正後刑法第2條第1項規定：「行為後法律有變更者，適
      用行為時之法律，但行為後之法律有利於行為人者，適用
      最有利於行為人之法律。」被告行為後，刑法於94年2月2
      日關於下列各條文之修正公布，已於95年7 月1 日施行，
      分論如下：
  １、行為時刑法第201 條第1 項偽造有價證券罪、第339 條第
      2 項詐欺得利罪之法定刑分別為「3 年以上10年以下有期
      徒刑，得併科3 千元以下罰金。」、「5 年以下有期徒刑
      ，或科或併科1 千元以下罰金。」依被告行為時刑法第33
      條第5 款規定：「罰金為1 元以上。」及罰金罰鍰提高標
      準條例第1 條前段規定：「依法律應處罰金、罰鍰者，就
      其原定數額得提高為2 倍至10倍。」被告行為時關於罰金
      刑部分經提高後為1 元以上1 萬元以下，經折算為新臺幣
      後，為新臺幣3 元以上3 萬元以下。95年7 月1 日公布施
      行之刑法第33條第5 款規定：「罰金為新臺幣1 千元以上
      。」刑法施行法第1 條之1 規定：「中華民國94年1 月7
      日刑法修正施行後，刑法分則編所定罰金之貨幣單位為新
      臺幣。94年1 月7 日刑法修正時，刑法分則編未修正之條
      有定有罰金者，自94年1 月7 日刑法修正施行後，就其所
      定數額提高為30倍。但72年6 月26日至94年1 月7 日新增
      或修正之條文，就其所定數額提高為3 倍。」刑法第201
      條第1 項、第339 條第2 項係屬72年6 月26日前規定，依
      上開規定，罰金部分應提高為30倍。經比較新、舊法結果
      ，以行為時之舊法較有利於被告。
  ２、刑法第55條牽連犯規定已經刪除，數行為應予分論併罰；
      而數罪併罰結果相較於論以牽連犯裁判上一罪的刑度為重
      。經比較新舊法的結果，以行為時即論以修正刪除前之牽
      連犯有利於被告。
  ３、綜上，基於整體適用原則，應適用行為時刑法之相關規定
      論處。
（四）論罪：
  １、行使偽造有價證券以取得票面價值的對價，固不另論詐欺
      罪；但如以偽造之有價證券供作擔保或作為新債清償而借
      款，則其借款行為屬於行使有價證券以外的另一行為，其
      間有方法結果關係（最高法院62年2 月20日62年度第1次
      刑庭庭長會議決定(一)參照）。被告行使偽造私文書、偽造
      有價證券供擔保以使證人張少光獲得購車貸款利益，所為
      係犯修正前刑法第216 條、第210 條行使偽造私文書罪、
      第201 條第1 項偽造有價證券罪、第339 條第2 項詐欺得
      利罪。
  ２、被告多次偽造陳欣俞之印文、署押犯行，屬於偽造之階段
      行為；被告偽造私文書之低度行為吸收於行使之高度行為
      ；行使偽造有價證券之低度行為吸收於偽造有價證券之高
      度行為，均不另論罪。被告利用不知情某成年刻章店人員
      偽造陳欣俞印章、利用不詳姓名成年人偽造陳欣俞署押，
      均為間接正犯。所犯行使偽造私文書、偽造有價證券及詐
      欺得利等犯行，因具有方法、目的及原因、結果之牽連關
      係，應依修正前刑法第55條規定，從重論以偽造有價證券
      罪處斷。
三、撤銷改判及科刑審酌事項：
（一）撤銷改判之理由：
      原審採信被告之辯解，未綜合全案情節而為被告無罪之諭
      知，檢察官提起上訴指稱原判決不當，為有理由，應予撤
      銷改判。
（二）科刑審酌事項：
      爰審酌被告擔任汽車銷售業務代表，不思以正途獲取業績
      ，竟行險僥倖，犯後飾詞狡辯不具悔意暨其犯罪動機、目
      的、手段、品行、智識程度等一切情狀，認宜量處如主文
      所示之刑。
（三）關於沒收：
      刑法第205 條就偽造之有價證券固規定不問屬於犯人與否
      ，均沒收之；惟在票據上簽名者，依票上所載文義負責，
      2 人以上共同簽名者，應連帶負責。票據之偽造或票據上
      簽名之偽造，不影響於真正簽名之效力。2 人以上共同於
      本票發票人欄簽名者，應連帶負發票人責任，倘其中部分
      共同發票人係偽造，因對於真正發票人部分仍屬有效，僅
      應將偽造發票人之部分宣告沒收，不得將該有價證券全部
      沒收，而影響合法執票人對於真正發票人之票據權利，最
      高法院98年度台上字第6594號判決參照。因此，本案應沒
      收物為附表所示偽造「陳欣俞」之印章、印文及署押，不
      問屬於被告與否，均應依法宣告沒收。
四、00-0000000號電話於本案行為時，90年間，仍在使用，並未
    被列為空號（原審卷二17），檢察官上訴書稱該電話號碼為
    空號，應有誤會，併附敘明。
據上論斷，應依刑事訴訟法第369條第1項前段、第364條、第299
條第1 項前段，刑法第2 條第1 項前段，修正前刑法第55條、第
201 條第1 項、第216 條、第210 條、第339 條第2 項、第219
條，修正前罰金罰鍰提高標準條例第1 條前段，現行法規所定貨
幣單位折算新台幣條例第2 條，判決如主文。
本案經檢察官壽勤偉到庭執行職務。
中    華    民    國    99    年    11    月    24    日
                  刑事第六庭審判長法  官  邱同印
                                  法  官  王敏慧
                                  法  官  郭豫珍
以上正本證明與原本無異。
如不服本判決，應於收受送達後10日內向本院提出上訴書狀，其
未敘述上訴之理由者並得於提起上訴後10日內向本院補提理由書
（均須按他造當事人之人數附繕本）「切勿逕送上級法院」。
                                  書記官   陳采薇
中    華    民    國    99    年    11    月    24    日
附錄：本案論罪科刑法條全文
中華民國刑法第201條
（有價證券之偽造變造與行使罪）
意圖供行使之用，而偽造、變造公債票、公司股票或其他有價證
券者，處3 年以上 10 年以下有期徒刑，得併科 3 千元以下罰
金。
行使偽造、變造之公債票、公司股票或其他有價證券，或意圖供
行使之用，而收集或交付於人者，處 1 年以上 7 年以下有期徒
刑，得併科 3 千元以下罰金。
中華民國刑法第210條
（偽造變造私文書罪）
偽造、變造私文書，足以生損害於公眾或他人者，處 5 年以下
有期徒刑。
中華民國刑法第216條
（行使偽造變造或登載不實之文書罪）
行使第 210 條至第 215 條之文書者，依偽造、變造文書或登載
不實事項或使登載不實事項之規定處斷。
中華民國刑法第339條
（普通詐欺罪）
意圖為自己或第三人不法之所有，以詐術使人將本人或第三人之
物交付者，處 5 年以下有期徒刑、拘役或科或併科 1 千元以下
罰金。
以前項方法得財產上不法之利益或使第三人得之者，亦同。
前二項之未遂犯罰之。
附表：
┌──┬──────────┬─────────────┐
│編號│名                稱│  應沒收物之品名及數量    │
├──┼──────────┼─────────────┤
│ １ │福灣公司附條件買賣合│偽造「陳欣俞」印文2 枚。  │
│    │約書                │偽造「陳欣俞」署押2 枚。  │
├──┼──────────┼─────────────┤
│ ２ │本票（共同發票人欄）│偽造「陳欣俞」印文1 枚。  │
│    │                    │偽造「陳欣俞」署押1 枚。  │
├──┼──────────┼─────────────┤
│ ３ │印章                │偽造「陳欣俞」印章1 枚。  │
└──┴──────────┴─────────────┘

司法院資訊處製作；財團法人民間司法改革基金會備份。
